ACORDAO-COMPLETO-2435662

ACÓRDÃO 1133/2022 ATA 19/2022 - PLENÁRIO

VISTOS, relatados e discutidos estes autos de pedido de reexame interposto pela Concessionária Rota do Oeste S.A. contra o Acórdão 2644/2019-TCU-Plenário,
ACORDAM os Ministros do Tribunal de Contas da União, reunidos em sessão Plenária, diante das razões expostas pelo relator, em:
9.1. conhecer do pedido de reexame interposto pela Concessionaria Rota do Oeste S.A. e, no mérito, negar-lhe provimento;
9.2. dar ciência deste Acórdão à recorrente e aos demais interessados.

Pedido de reexame contra acórdão que apreciou representação acerca de irregularidades relacionadas à gestão do contrato de concessão da BR-163/MT.

Agência Nacional de Transportes Terrestres.

3. Interessados/Responsáveis/Recorrentes:
3.1. Interessados: Agência Nacional de Transportes Terrestres (04.898.488/0001-77); Concessionaria Rota do Oeste S.A. (19.521.322/0001-04).
3.2. Recorrente: Concessionaria Rota do Oeste S.A. (19.521.322/0001-04).

13.1. Ministros presentes: Ana Arraes (Presidente), Walton Alencar Rodrigues (Relator), Benjamin Zymler, Augusto Nardes, Aroldo Cedraz, Jorge Oliveira e Antonio Anastasia.
13.2. Ministro-Substituto convocado: Augusto Sherman Cavalcanti.
13.3. Ministro-Substituto presente: André Luís de Carvalho.

ACORDAO-COMPLETO-2541258

Acórdão 1838/2022 - Plenário

WALTON ALENCAR RODRIGUES

Ministro Bruno Dantas.

Adoto, como Relatório, a instrução da unidade técnica (peça 73-74) :
Trata-se de pedido de reexame interposto pela Concessionária Rota do Oeste (peça 55) contra o Acórdão 2644/2019-TCU-Plenário, da relatoria do Ministro Bruno Dantas (peça 43) .
1.1.	A deliberação recorrida apresenta o seguinte teor:
9.1. conhecer da representação, satisfeitos os requisitos de admissibilidade previstos no art. 235 c/c art. 237, inciso III e parágrafo único, do Regimento Interno do TCU (RITCU) , e considerá-la procedente;
9.2. com fundamento no art. 45 da Lei 8.443/1992, c/c art. 251 do Regimento Interno do TCU, determinar à Agência Nacional de Transportes Terrestres que, no prazo de 15 (quinze) dias, em razão da inexecução das obrigações de investimentos nas "Obras de Ampliação de Capacidade e Melhorias" previstas no PER:
9.2.1. promova o reequilíbrio econômico-financeiro do contrato de concessão da BR-163/MT em razão da aplicação de descontos tarifários ("Fator D") insuficientes nas revisões tarifárias ocorridas em setembro de 2017 e em setembro de 2018, sem se descuidar ainda da devolução, via "Fator C", dos valores indevidamente auferidos pela Concessionaria Rota do Oeste S.A., em observância ao art. 9º da Lei 8.987/1995, à subcláusula 22.6 e ao Anexo 5 do contrato de concessão;
9.2.2. adote medidas para executar as garantias de execução do ajuste, em consonância com o art. 23, parágrafo único, incisos I e II, da Lei 8.987/1995, e com a cláusula 12 do contrato de concessão, observando os regulamentos que disciplinam a matéria, tal qual a Circular-Susep 477/2013 e normas internas da Agência;
9.2.3. adote as medidas para avaliar se o serviço está sendo prestado de forma adequada e eficiente e se a concessionária está cumprindo todas as cláusulas contratuais ou regulamentares concernentes à concessão, conforme preceitua o art. 38, § 1º, incisos I e II, da Lei 8.987/1995;
9.2.4. caso se configurem as hipóteses previstas no art. 38, § 1º, incisos I e II, da Lei 8.987/1995, convoque a empresa concessionária para apresentar justificativas acerca dessas irregularidades e, caso não justificadas, conceda-lhe prazo razoável para corrigir eventuais falhas e transgressões relativas à prestação dos serviços de forma adequada e eficiente, na forma prevista no art. 38, § 3º, da Lei 8.987/1995; 
9.2.5. caso a concessionária, no prazo concedido em conformidade com o subitem anterior, não corrija eventuais falhas e transgressões relativas à prestação dos serviços identificados pela ANTT ou se configure a hipótese prevista no art. 38, § 1º, IV, da Lei 8.987/1995, instaure, de imediato, o processo administrativo previsto no art. 38, § 2º, assegurando prévio contraditório e a ampla defesa da concessionária, para a eventual declaração de caducidade da concessão;
9.2.6. encaminhe, no prazo de 15 (quinze) dias, a revisão tarifária ordinária efetuada em 2019, caso já realizada, demonstrando a adequação dos valores utilizados para fins de desconto de reequilíbrio no que se refere às "Obras de Ampliação de Capacidade e Melhorias";
9.2.7. encaminhe, no prazo de 60 (sessenta) dias, as medidas adotadas em cumprimento aos subitens 9.2.1, 9.2.2, 9.2.3, 9.2.4 e 9.2.5 deste acórdão, acompanhadas de cópia dos processos administrativos autuados ou outros documentos que se façam uteis para o monitoramento desta deliberação;
9.3. determinar à SeinfraRodoviaAviação que:
9.3.1. autue processo específico para monitorar este acórdão; 
9.3.2. junte cópia desta decisão ao TC Processo 024.813/2017-6, para que seja analisada a adoção de determinação estrutural à ANTT relacionada à otimização de seus processos de análise de revisão tarifária;
9.4. encaminhar cópia desta deliberação ao representante, ao Ministério Público Federal em Mato Grosso, à Agência Nacional de Transportes Terrestres e à  Concessionária Rota do Oeste S.A. (CRO) .
HISTÓRICO
2.	Trata-se de representação de autoria do Deputado Federal Nilson Leitão (peça 1) acerca de indícios de irregularidades verificados na Agência Nacional de Transportes Terrestres relacionados à gestão do contrato de concessão da BR-163/MT, administrada pela Concessionária Rota do Oeste S.A..
2.1.	Com o objetivo de averiguar as informações prestadas pelo representante, o Presidente deste Tribunal determinou, preliminarmente, a realização de levantamento (art. 238 do RI/TCU) cujos resultados deveriam ser informados à Presidência da Corte (peça 2) .
2.2.	De acordo com o Contrato de Concessão, a CRO dispõe de um prazo de até quarenta e oito meses, contado a partir da data da expedição da licença de instalação, para concluir a duplicação de 453,6 km: 72,6 km no ano 1; 108,9 km no ano 2; 154,2 km no ano 3 e 117,9 km no ano 4 (peça 3, p. 32) .
2.3.	Tendo em vista que os estudos de viabilidade consideraram que a licença de instalação seria obtida em doze meses (premissa cumprida com dois dias de atraso, conforme peça 5, p. 11-12) , constatou-se que o prazo para conclusão das obras (para efeitos de reequilíbrio econômico-financeiro) seria de cinco anos a partir do início da concessão, ocorrido em 21/3/2014, consoante quadro abaixo:
Tabela 1 - Quantitativos e Prazos - Obras de Duplicação (CRO) 
	Ano
	Período (apuração do fator D) 
	Período (Apuração de inexecuções) 
	Extensão

		Início
	Término
	Início
	Término
	Km
	%

	1
	21/03/2015
	20/03/2016
	23/03/2015
	22/03/2016
	72,6
	16%

	2
	21/03/2016
	20/03/2017
	23/03/2016
	22/03/2017
	108,9
	24%

	3
	21/03/2017
	20/03/2018
	23/03/2017
	22/03/2018
	154,2
	34%

	4
	21/03/2018
	20/03/2019
	23/03/2018
	22/03/2019
	117,9
	26%

2.4.	A partir do levantamento realizado pela unidade técnica, em dezembro de 2018, foi possível concluir que a CRO tinha entregue apenas 117,6 km de duplicação de 335,7 km exigíveis até março de 2018, o que perfazia 65% de inexecução à época (peça 12, p. 4) .
2.5.	Constatou-se, outrossim, que a duplicação em comento (117,6 km) foi atingida em março de 2016 e que, desde então, a concessionária paralisou as atividades necessárias à consecução das metas anuais de duplicação estabelecidas contratualmente, o que caracterizaria um descumprimento relevante do contrato de concessão a demandar providências por parte do poder concedente voltadas à (peça 12, p. 5) : i) utilização da garantia de execução do contrato; ii) aplicação de penalidades que conduzam à retomada das obras ou à caducidade da concessão; e iii) aplicação de descontos tarifários para reequilíbrio automático do contrato de concessão.
2.6.	Observou-se, também, que tais medidas não foram plenamente adotadas pela ANTT, haja vista que a garantia de execução do contrato não foi acionada, as obras não foram retomadas nem a caducidade da concessão foi declarada e as tarifas cobradas estavam desequilibradas em desfavor dos usuários (peça 12, p. 5) .
2.7.	Diante desse quadro, foram realizadas as oitivas das partes (ANTT e CRO) acerca das irregularidades verificadas na gestão do contrato de concessão tendo em vista eventual decisão de mérito destinada a exigir da ANTT a adoção de providências para a utilização da garantia de execução do contrato, para a abertura de procedimento administrativo com vistas à declaração de caducidade da concessão e para a redução da tarifa de pedágio em proporção compatível com o nível de inexecução contratual verificado (peça 12, p. 5) .
2.8.	Prestados os esclarecimentos (peças 19 e 29) , esta Corte, acatando a proposta de encaminhamento sugerida pela Unidade Técnica, prolatou o acórdão ora recorrido.
EXAME DE ADMISSIBILIDADE
3.	Reitera-se o exame preliminar de admissibilidade (peça 60) , ratificado à peça 65 pelo Relator, Exmo. Ministro Walton Alencar Rodrigues, que concluiu pelo conhecimento do recurso, eis que preenchidos os requisitos processuais aplicáveis à espécie, suspendendo-se os efeitos dos itens 9.2, 9.2.1, 9.2.2, 9.2.3, 9.2.4 e 9.2.5 do Acórdão 2644/2019-TCU-Plenário.
EXAME TÉCNICO
4.	Delimitação do recurso.
4.1.	Constitui objeto do recurso examinar se a crise econômica ocorrida em 2016 teve o condão de causar desequilíbrio econômico-financeiro em desfavor da concessionária e, portanto, se serve de fundamento para o reajuste da tarifa básica de pedágio em seu favor.
5.	Crise econômica.
5.1.	Informa a recorrente que as rodovias licitadas por meio da terceira etapa de Programa de Concessões de Rodovias Federais, dentre as quais a BR-163/MT, por ela administrada, apresentam problemas graves de obtenção de financiamentos para arcar com suas obrigações contratuais e, assim, operam com defasagem no equilíbrio econômico-financeiro em desfavor delas.
5.2.	Cita algumas concessionárias que obtiveram reconhecimento do Poder Judiciário da existência de desequilíbrio econômico-financeiro em prejuízo às concessionárias, caso das concessionárias Via 040 e MSVIA e, ainda, que a concessionária CONCEBRA logrou obter ordem judicial para impedir a imposição de penalidade e redução tarifária por parte da ANTT.
5.3.	Isso porque, a teor de diversas promessas realizadas pelo Governo Federal à época sobre a facilidade de concessão de empréstimos subsidiados junto às instituições financeiras públicas, citando Carta de Apoio dos Bancos Públicos, endossada pelo Poder Concedente, terem sido frustradas em razão da crise econômica ocorrida em 2016, somado ao fato de os investimentos mais relevantes dos contratos de concessão da terceira etapa terem sido concentrados nos primeiros cinco anos da concessão, causam a inviabilidade de cumprimento das obrigações por parte das concessionárias por razões imprevisíveis, inevitáveis e externas à vontade e controle da concessionária.
5.4.	Ademais, sustenta que a frustração da legítima expectativa de obtenção de empréstimos de financiamento com juros subsidiados não pode ser entendida pelo Tribunal como risco inerente ao negócio por ela administrado, como feito na fase processual anterior, afirmando que a mudança de posicionamento do Governo Federal enquadra-se no campo da álea econômica extraordinária ou, nos termos contratuais, Fato do Príncipe, fato da administração ou na teoria da imprevisão.
5.5.	Afirma que a quebra do compromisso do Governo Federal em propiciar a concessão de empréstimos a juros subsidiados foi reconhecida pelo Poder Público em diversas oportunidades, como na exposição de motivos das medidas provisórias 752/2016 e 800/2017 e, também, no documento intitulado "Diagnósticos e Alternativas Frente à Queda de Desempenho das Concessões Rodoviárias Federais, elaborado pela ANTT, enviado inclusive a este Tribunal, no qual reconhece os efeitos maléficos da crise econômica de 2016 nos contratos de concessão.
5.6.	Outrossim, esclarece que, ante o compromisso do Governo Federal em conceder por meio das instituições financeiras oficiais financiamentos a juros subsidiados, todas as participantes da terceira etapa do Programa de Concessão de Rodovias Federais elaboraram seus estudos de viabilidade econômico levando-se em conta tal premissa, sem a qual entende que seria impossível a aceitação das tarifas básicas de pedágio teto estipuladas pela ANTT, sintetizando seus argumentos da seguinte forma (peça 55, p. 12) :
32. Portanto, reitera-se: a situação enfrentada pela Concessionária Rota do Oeste, assim como pelas demais concessionárias que integram a 3' Etapa do PROCROFE, não trata de mera concretização de risco na obtenção de financiamento atribuído ao parceiro privado, mas em desequilíbrio econômico-financeiro provocado pela concretização de evento pertencente à álea econômica extraordinária do contrato, conforme ampla e publicamente reconhecido pelo Poder Concedente em diversas oportunidades, e, ainda, agravada pela quebra dos compromissos assumidos pela Administração Pública.
5.7.	Entende a recorrente, novamente questionando o posicionamento deste Tribunal adotado na fase processual anterior de que a alteração na conjuntura econômica não pode servir de fundamento para a revisão tarifária, que o principal motivo das inexecuções contratuais tratadas nos presentes autos tem causa no descumprimento por parte do Poder Concedente de suas obrigações contratuais e na desconstrução das bases econômicas que fundamentaram as propostas comerciais da licitação, fazendo incidir no presente caso o que dispõe o item 21.2 do Contrato de Concessão, que determina a correção do equilíbrio econômico-financeiro do ajuste em favor da concessionária pelos já citados motivos advindos da crise econômica.
5.8.	Além dos citados motivos, a recorrente afirma que outros fatores também alheios à sua responsabilidade demandam a correção na equação econômico-financeira do contrato por ela mantido com o Poder Público em seu favor, como o aumento extraordinário do preço dos insumos asfálticos da ordem de 257% entre 2014 e 2018; o aumento do limite de peso por eixo para tráfego na rodovia por demanda dos caminhoneiros; a assunção de obrigações da própria ANTT relativa à execução de condicionantes ambientais indígenas; assunção de obrigações adicionais de restauração de segmentos que eram de responsabilidade do DNIT; alterações no plano de ataque original, por determinação do Poder Concedente, para que as obras de duplicação fossem iniciadas prioritariamente; alteração das condições contratuais relativas ao financiamento; e atraso na expedição da autorização para cobrança de pedágio.
5.9.	Por fim, após citar números relativos a atendimento a usuários da rodovia, informa a recorrente o esgotamento dos recursos advindos de diversos financiamentos parciais que foi obrigada a contrair para dar seguimento às suas obrigações contratuais, além do aporte dos acionistas, somado aos pagamentos relativo aos serviços das dívidas contraídas e as sucessivas aplicações de penalidades pela ANTT, esclarecendo que a redução tarifária que poderá decorrer do comprimento da determinação ora combatida, que poderá chegar a 40%, irá agravar sua situação financeira de tal modo a torná-la insolvente, conforme demonstrativo financeiro elaborado por auditoria independente publicado no ano de 2019 e de outros estudos citados no corpo de suas razões recursais.
5.10.	De todo o exposto, a recorrente requer que este Tribunal reconheça e respeite a necessidade do correspondente reequilíbrio em favor da Concessionária Rota do Oeste, além de rever a determinação acerca da execução das garantias contratuais, sob risco de descontinuidade operacional.
Análise
5.11.	As razões expostas pela recorrente, assim como o pedido de reequilíbrio da equação econômico-financeira em seu favor foram apreciadas por esta Corte na fase processual anterior, quando o então Relator assim se pronunciou em seu voto (peça 44) :
9. A despeito das alegações de impactos do cenário macroeconômico em diversos aspectos da concessão, tal como no tráfego, nas receitas, no valor dos insumos e na dificuldade para obtenção do financiamento, os interessados não lograram êxito em demonstrar as reais repercussões na concessão em comento.
10. Conforme demonstrado pela SeinfraRodoviaAviação, o tráfego real medido no exercício de 2017 foi 18% superior ao estimado no EVTEA, mesmo considerando-se o impacto da isenção de cobrança de pedágio sobre os eixos suspensos, em virtude da vigência da Lei 13.103/2015 (Lei dos Caminhoneiros) . A própria ANTT registra em sua manifestação que no caso da CRO não se verificou problemas quanto à projeção do tráfego (peça 19, p. 4) .
11. A receita bruta auferida pela concessionária nos exercícios de 2017 e 2018 também tem sido crescente, a despeito das dificuldades macroeconômicas relatadas.
12. Com relação ao suposto impacto no preço dos insumos, o contrato dispõe de mecanismo de reajustamento anual para abarcar essas repercussões.
13. Também não foram trazidos quaisquer elementos comprobatórios das alegadas dificuldades de obtenção de financiamento pela concessionária. 
14. Além disso, quanto a esse suposto obstáculo, insta enfatizar que tanto o fato de o tráfego medido ser superior ao estimado, quanto o argumento apresentado pelo consórcio de que estaria em processo de troca de controle acionário, o que viabilizaria a obtenção de recursos necessários para realizar os investimentos na concessão, na verdade, contrastam com a tese da dificuldade de obtenção de financiamento, a qual sequer restou demonstrada.
15. Por fim, ainda que essas contradições não existissem, o contrato de concessão é cristalino quanto à alocação dos riscos de receita (tráfego) , inflacionário (custos dos insumos) e de financiamento ao contratado, consoante as seguintes disposições contratuais:
"21.1 Com exceção das hipóteses da subcláusula 21.2, a concessionária é integral e exclusivamente responsável por todos os riscos relacionados à Concessão, inclusive, mas sem limitação, pelos seguintes riscos:
21.1.1 volume de tráfego em desacordo com as projeções da Concessionária ou do Poder Concedente, com exceção do disposto: i) na subcláusula 21.2.8, no tocante à não execução ou ao atraso nas obras do Dnit previstas no Apêndice D do PER; ii) na subcláusula 22.5; e iii) na aplicação do Fator C;
 (...) 
21.1.7 custos para execução dos serviços previstos nas frentes de recuperação e manutenção, ampliação e manutenção do nível de serviço, conservação e serviços operacionais de todas as obras de ampliação de capacidade e melhorias da frente de ampliação e manutenção do nível de serviço.
 (...) 
21.1.9 atraso no cumprimento dos cronogramas previstos no PER ou de outros prazos estabelecidos entre as Partes ao longo da vigência do Contrato, exceto nos casos previstos na subcláusula 21.2 abaixo;
 (...) 
21.1.13 aumento do custo de capital, inclusive os resultantes de aumentos das taxas de juros;
 (...) 
26. Financiamento
26.1 A Concessionária é a única e exclusiva responsável pela obtenção dos financiamentos necessários à exploração da Concessão, de modo a cumprir, cabal e tempestivamente, com todas as obrigações assumidas no Contrato.
 (...) 
26.3 A Concessionária não poderá invocar qualquer disposição, cláusula ou condição dos contratos de financiamento, ou qualquer atraso no desembolso dos recursos para eximir-se, total ou parcialmente, das obrigações assumidas no Contrato."
16. Afastadas as alegações de caráter preliminar, passo ao exame das irregularidades propriamente ditas
5.12.	Cabe esclarecer que as conclusões expostas pelo Relator a quo, cujo voto foi acompanhado pelos demais membros desse Tribunal, permanecem válidas, pois não foram trazidos pela recorrente nesta fase recursal qualquer documento novo que pudessem alterar o posicionamento desta Corte.
5.13.	Não bastasse todo o exposto, importante frisar que não é competência desta Corte a tutela de interesses privados da concessionária junto à Administração Pública, sob pena de representar avanço indevido nas atribuições que são próprias da entidade pública ou do Poder Judiciário (Acórdão 2439/2013-TCU-Plenário, da relatoria do Ministro Valmir Campelo, publicado no Informativo de Licitações e Contratos n. 168, deste Tribunal) .
5.14.	Ademais, havendo atrasos na execução das obras previstas no Programa de Exploração da Rodovia, fato sequer negado pela recorrente nos presentes autos, a despeito das pretensões da Concessionária de ter a equação econômico-financeira do contrato ajustada em seu favor, permanece válida e exigível a correção da mesma equação em favor do Poder Público e, principalmente, dos usuários da rodovia por ela administrada, além da adoção das demais medidas previstas no acórdão recorrido, tudo com base no contrato de concessão firmado pela recorrente.
5.15.	Quanto à possível situação de insolvência arguida pela recorrente com base em demonstrativos contábeis auditados por empresa independente, independentemente da averiguação da existência de responsabilidade do Poder Público pelos fatos narrados, eventual correção dessa situação não pode se sobrepor à observância e ao cumprimento das cláusulas contratuais que este Tribunal determinou que sejam respeitadas pelas partes contratantes, além de representar, novamente, pedido de tutela de interesses privados, o que não se coaduna com as competências desta Corte de Contas.
CONCLUSÃO
6.	Da análise anterior conclui-se que não há razões para se acatar o pleito recursal.
PROPOSTA DE ENCAMINHAMENTO
7.	Ante o exposto, submete-se à consideração superior a presente análise do pedido de reexame interposto por Concessionária Rota do Oeste contra o Acórdão 2644/2019-TCU-Plenário propondo-se, com fundamento no art. 48 da Lei 8.443/1992:
a) conhecer do pedido de reexame e, no mérito, negar-lhe provimento;
b) comunicar o teor da decisão que vier a ser proferida à recorrente e aos demais interessados.

Ana Cristina Lopes Campelo de Miranda Bessa, Leilane Morais Alcântara, Antônio Henrique Medeiros Coutinho (34.308/OAB-DF), Caroline de Lima Rodrigues (56309/OAB-DF) e outros.

Não atuou.

PEDIDO DE REEXAME. CONHECIMENTO. ARGUMENTOS INSUFICIENTES PARA REFORMAR A DECISÃO COMBATIDA. NEGATIVA DE PROVIMENTO.

REPRESENTAÇÃO (REPR)

Secretaria de Recursos (Serur); Secretaria de Fiscalização de Infraestrutura Rodoviária e de Aviação Civil (SeinfraRod).

Trata-se de pedido de reexame interposto pela Concessionária Rota do Oeste S.A. (CRO) contra o Acórdão 2644/2019-TCU-Plenário, exarado por ocasião do julgamento de representação formulada pelo Deputado Federal Nilson Leitão, acerca de indícios de irregularidades relacionados à gestão do contrato de concessão da BR-163/MT, administrada pela recorrente.
Em razão da inexecução das obrigações de investimentos nas obras de ampliação de capacidade e melhorias previstas no Programa de Exploração da Rodovia (PER) , por meio do acórdão recorrido, este Tribunal determinou à Agência Nacional de Transportes Terrestres (ANTT) que:
9.2.1. promova o reequilíbrio econômico-financeiro do contrato de concessão da BR-163/MT em razão da aplicação de descontos tarifários ("Fator D") insuficientes nas revisões tarifárias ocorridas em setembro de 2017 e em setembro de 2018, sem se descuidar ainda da devolução, via "Fator C", dos valores indevidamente auferidos pela Concessionaria Rota do Oeste S.A., em observância ao art. 9º da Lei 8.987/1995, à subcláusula 22.6 e ao Anexo 5 do contrato de concessão;
9.2.2. adote medidas para executar as garantias de execução do ajuste, em consonância com o art. 23, parágrafo único, incisos I e II, da Lei 8.987/1995, e com a cláusula 12 do contrato de concessão, observando os regulamentos que disciplinam a matéria, tal qual a Circular-Susep 477/2013 e normas internas da Agência;
9.2.3. adote as medidas para avaliar se o serviço está sendo prestado de forma adequada e eficiente e se a concessionária está cumprindo todas as cláusulas contratuais ou regulamentares concernentes à concessão, conforme preceitua o art. 38, § 1º, incisos I e II, da Lei 8.987/1995;
9.2.4. caso se configurem as hipóteses previstas no art. 38, § 1º, incisos I e II, da Lei 8.987/1995, convoque a empresa concessionária para apresentar justificativas acerca dessas irregularidades e, caso não justificadas, conceda-lhe prazo razoável para corrigir eventuais falhas e transgressões relativas à prestação dos serviços de forma adequada e eficiente, na forma prevista no art. 38, § 3º, da Lei 8.987/1995; 
9.2.5. caso a concessionária, no prazo concedido em conformidade com o subitem anterior, não corrija eventuais falhas e transgressões relativas à prestação dos serviços identificados pela ANTT ou se configure a hipótese prevista no art. 38, § 1º, IV, da Lei 8.987/1995, instaure, de imediato, o processo administrativo previsto no art. 38, § 2º, assegurando prévio contraditório e a ampla defesa da concessionária, para a eventual declaração de caducidade da concessão;
9.2.6. encaminhe, no prazo de 15 (quinze) dias, a revisão tarifária ordinária efetuada em 2019, caso já realizada, demonstrando a adequação dos valores utilizados para fins de desconto de reequilíbrio no que se refere às "Obras de Ampliação de Capacidade e Melhorias".
Por meio de levantamento realizado em dezembro de 2018, o TCU verificou que a CRO tinha concluído apenas 118 km de duplicação na rodovia, de 336 km exigíveis em março daquele ano. Apurou ainda que tal marca foi atingida em março de 2016 e, desde então, a concessionária havia paralisado as atividades necessárias à consecução das metas anuais estabelecidas contratualmente.
Em decorrência dessa situação, a caracterizar descumprimento do contrato de concessão, este Tribunal determinou à Agência Nacional de Transportes Terrestres (ANTT) que adotasse providências com vistas a promover: i) o reequilíbrio econômico-financeiro do contrato, tendo em vista a pretérita aplicação insuficiente de descontos tarifários; ii) utilização da garantia de execução do contrato; iii) aplicação de penalidades que conduzam à retomada das obras ou à caducidade da concessão.
Inconformada, a CRO alega em seu recurso (peça 55) que a BR-163/MT, tal como as outras rodovias licitadas por meio da terceira etapa de Programa de Concessões de Rodovias Federais (Procrofe) , enfrenta graves problemas para obter financiamentos, com vistas a arcar com suas obrigações contratuais e, assim, opera com defasagem no equilíbrio econômico-financeiro, em seu desfavor.
Assevera que a frustração de promessas realizadas pelo Governo Federal, de concessão de empréstimos subsidiados junto às instituições financeiras públicas, em combinação com a concentração dos investimentos mais relevantes daqueles contratos de concessão nos seus cinco anos iniciais, inviabilizou o cumprimento das obrigações por parte das concessionárias, por razões imprevisíveis, inevitáveis e externas à vontade e controle destas empresas. Aduz, ainda, que tais fatos, a depender do ponto de vista adotado, podem ser classificados como fato do Príncipe, fato da Administração ou na teoria da imprevisão.
Argumenta que a frustração da legítima expectativa de obtenção de empréstimos de financiamento com juros subsidiados foi provocada pela concretização de evento pertencente à álea econômica extraordinária do contrato e que, assim, não pode ser entendida pelo Tribunal como risco inerente ao negócio por ela administrado, como feito na fase processual anterior.
Segundo a recorrente, as condições de financiamento prometidas para a 3ª etapa do Procrofe tinham o condão de subsidiar política pública de manutenção de tarifas baixas, uma vez que o valor da tarifa básica de pedágio, previsto no edital, foi obtido por meio de modelo econômico-financeiro constante do Estudo de Viabilidade Técnica e Econômica (EVTE) , que considerou, por sua vez, as condições de financiamento expostas na Carta de Apoio dos Bancos Públicos, endossada pelo Poder Concedente.
Alega que algumas concessionárias obtiveram reconhecimento, pelo Poder Judiciário, da existência de desequilíbrio econômico-financeiro em seu prejuízo, caso da Via 040 e MSVIA e, ainda, que a Concessionária das Rodovias Centrais do Brasil (Concebra) logrou obter ordem judicial para impedir a imposição de penalidade e redução tarifária por parte da ANTT.
Afirma que a quebra do compromisso do Governo Federal em propiciar a concessão de empréstimos a juros subsidiados foi reconhecida pelo Poder Público em diversas oportunidades, como na exposição de motivos das medidas provisórias 752/2016 e 800/2017, bem como no documento "Diagnósticos e Alternativas Frente à Queda de Desempenho das Concessões Rodoviárias Federais", elaborado pela ANTT, em que são reconhecidos os efeitos maléficos da crise econômica de 2016 nos contratos de concessão.
A CRO argumenta ainda haver comportamento contraditório por parte do Regulador, pois, apesar de tais fatos, "passou a sofrer autuações e a responder a diversos processos administrativos indevidamente abertos, como se os descumprimentos resultassem de culpa sua".
Apresenta registro em suas demonstrações contábeis de que "não há comprovação de qualquer impacto da Lava Jato sobre a Concessionária, até porque, não há quaisquer indícios de envolvimento da Companhia ou de seus executivos nos atos investigados na operação", como prova de que condutas de seu grupo controlador não são o motivo pelo qual não obteve financiamentos do BNDES.
Assim, defende que o descumprimento, por parte do Poder Concedente, de suas obrigações contratuais e na desconstrução das bases econômicas que fundamentaram as propostas comerciais da licitação, fazem incidir no presente caso o disposto no item 21.2 do Contrato de Concessão, que determina a correção do equilíbrio econômico-financeiro do ajuste em favor da concessionária.
Cita ainda outros fatores, alheios à sua responsabilidade, que demandam a correção na equação econômico-financeira do contrato em seu favor, como o aumento extraordinário do preço dos insumos asfálticos da ordem de 257% entre 2014 e 2018; o aumento do limite de peso por eixo para tráfego na rodovia por demanda dos caminhoneiros; a assunção de obrigações da ANTT relativa à execução de condicionantes ambientais indígenas; a assunção de obrigações adicionais de restauração de segmentos que eram de responsabilidade do DNIT; alterações no plano original, por determinação do Poder Concedente, para que as obras de duplicação fossem iniciadas prioritariamente; alteração das condições contratuais relativas ao financiamento; e atraso na expedição da autorização para cobrança de pedágio.
Aduz que a redução tarifária que poderá decorrer do cumprimento do acórdão combatido pode chegar a 40%, o que irá agravar sua situação financeira de tal modo a torná-la insolvente, conforme demonstrativo financeiro elaborado por auditoria independente, publicado no ano de 2019, e de outros estudos citados no corpo de suas razões recursais.
Diante destes argumentos, requer a reforma do acórdão recorrido, a fim de reconhecer a caracterização do desequilíbrio econômico-financeiro do contrato de concessão da BR 163/MT em desfavor da CRO e ausência de culpa da concessionária quanto aos descumprimentos contratuais, com consequente revogação das determinações contidas no item 9.2 e seus subitens, ou sua conversão em recomendações.
Ao demonstrar que as conclusões que fundamentaram o acórdão combatido permanecem válidas, pois a recorrente não apresentou documento novo capaz de infirmá-las, a unidade técnica propõe a negativa de provimento ao pedido de reexame interposto pela CRO.
Após lançada a instrução da unidade técnica, a recorrente apresentou petição (peça 75) , argumentando que esta deixou de apreciar os argumentos e dados apresentados em sede de recurso, limitando-se a afirmar que as conclusões do Relator a quo permaneciam válidas e que não haviam sido apresentados novos elementos capazes de alterar o entendimento deste Tribunal. Diante de alegada violação do princípio do duplo grau de jurisdição e em inobservância do efeito devolutivo do recurso, requer o retorno dos autos para nova instrução.
Feito breve resumo dos fatos, passo a decidir.
Reitero o exame de admissibilidade (peça 65) , em que conheci do recurso, por atender aos requisitos atinentes à espécie. 
Rejeito a petição da CRO. A concisão da instrução da unidade técnica, ainda que aos olhos da recorrente seja excessiva, só foi possível diante da clareza e relevância dos argumentos trazidos pelo E. Ministro Bruno Dantas, no voto condutor do acórdão recorrido, e da grande quantidade de elementos a fundamentar suas análises e conclusões, no Relatório que o acompanha. 
Em sua petição (peça 75, item 24) , ao descrever suas teses recursais, a CRO afirma que "não se trata de mera repetição de alegações de defesa já expostas no processo, mas, sim, de detalhamento dos fatores que levaram ao desequilíbrio econômico-financeiro do contrato de concessão" em seu desfavor da ausência de culpa sua quanto aos descumprimentos contratuais verificados.
O ponto central da defesa apresentada pela recorrente é a tese de que a crise econômica e, sobretudo, a frustração de financiamentos públicos subsidiados foram responsáveis por desequilíbrio econômico em seu favor, o que justificaria, entre outros, a não realização de investimentos previstos em contrato. 
Além disso, alega a CRO que o cumprimento das determinações exaradas por meio do acórdão recorrido irá deteriorar por completo a já grave situação econômico-financeira da empresa, a ponto de inviabilizar a continuidade da prestação dos serviços públicos concedidos.
Ocorre que as análises e conclusões apresentadas pelo Relator a quo, transcritos pela unidade técnica em seu parecer, fundamentadas em extensas análises apresentadas na instrução da SeinfraRodoviaAviação, se contrapõem à tese supracitada, reapresentada em sede de recurso, como passo a demonstrar. 
Na seção II do voto condutor da deliberação recorrida (itens 5 a 16) , o E. relator trata de questões preliminares e daquelas de aspecto mais geral, arguidas pelas partes contratuais, sobretudo pela recorrente. Ali registra diversos motivos que o levam a concluir que, "a despeito das alegações de impactos do cenário macroeconômico em diversos aspectos da concessão, tal como no tráfego, nas receitas, no valor dos insumos e na dificuldade para obtenção do financiamento, os interessados não lograram êxito em demonstrar as reais repercussões na concessão em comento".
Além de refutar os argumentos, com base em extensas análises da unidade técnica, que constam do relatório que fundamenta o acórdão combatido, o então Relator transcreve trechos do contrato de concessão que atribuem os riscos de receita (tráfego) , inflacionário (custos dos insumos) e de financiamento ao contratado.
Absolutamente descabida a pretensão da recorrente em invocar o item 21.2.21 do contrato de concessão (fato do Príncipe ou fato da Administração) , diante do que considera frustração de compromisso quanto ao financiamento por bancos públicos em cenário de crise econômica.
Em primeiro lugar, porque a CRO não apresenta documentos aptos a comprovar que "não obteve o empréstimo de longo prazo junto ao BNDES ou outros Bancos Públicos, mesmo quando cumpridos os requisitos que originalmente a habilitariam para tanto".
Contrariamente ao que quer fazer crer a recorrente, a mera existência de registro em suas demonstrações contábeis de que estas não incluem efeitos que possam advir de investigações da Operação Lava Jato e de seus desdobramentos não é prova de que este não foi um possível motivo a explicar as dificuldades enfrentadas pela CRO em obter financiamentos públicos.
A rigor, tal argumento nem precisaria ser enfrentado, pois o E. Ministro Bruno Dantas não utilizou, no voto que fundamenta o acórdão recorrido, a hipótese levantada pela SeinfraRodoviaAviação. Ainda assim, trato do assunto para ressaltar o caráter geral de tal hipótese, apresentada não como explicação do que ocorreu, mas como contraponto aos argumentos da CRO que associavam, já naquele momento processual, as dificuldades de obter financiamento à crise econômica:
57. Por outro lado, fatores não relacionados à crise econômica podem ter influenciado negativamente no financiamento do empreendimento.  O acesso a crédito por parte da Odebrecht Rodovias, empresa que detém a concessão da BR-163/MT, pode ter sofrido maiores restrições das instituições financeiras depois que vieram à tona os escândalos de corrupção investigados no âmbito da Operação Lava Jato e que envolveram o conglomerado empresarial do qual a concessionária faz parte.
Em terceiro lugar, é absolutamente exagerada a tentativa da recorrente de qualificar o período enfrentado como "a maior crise econômica da história brasileira", para caracterizar os fatos e a situação em análise como "casos extremos, imprevisíveis e incalculáveis". 
Tanto é assim que, como já registrado no relatório e voto que fundamentaram o acórdão combatido, tanto o tráfego real como a receita bruta[footnoteRef:2] auferida pela concessionária foram crescentes ao longo do período 2015-2018, a despeito das dificuldades macroeconômicas relatadas. [2: Receita Bruta (em valores correntes) à tabela 2 e Tráfego Real (medido pelo número de eixos equivalentes) à tabela 3 do Relatório que fundamenta o Acórdão 2644/2019-TCU-Plenário.] 
Em último lugar e, acima de todos os motivos anteriores, porque a recorrente apresenta apenas elementos aptos a demonstrar a construção de expectativas por financiamento público subsidiado, sem, entretanto, demonstrar haver compromisso formal capaz de se contrapor ao previsto expressamente no Contato de Concessão, como transcreveu o Relator a quo (grifei) :
26.1 A Concessionária é a única e exclusiva responsável pela obtenção dos financiamentos necessários à exploração da Concessão, de modo a cumprir, cabal e tempestivamente, com todas as obrigações assumidas no Contrato. (...) 
Tampouco socorrem a recorrente os argumentos relacionados ao reconhecimento, pelo Poder Judiciário, da existência de desequilíbrio econômico-financeiro por parte de outras concessionárias em situações semelhantes.
Pretender afastar o decisum desta Corte em razão da sentença judicial implica desconsiderar os limites subjetivos da coisa julgada, pois, via de regra, esta somente se impõe às partes que figuraram no processo. Trata-se de regra geral contida no art. 472 do CPC, segundo o qual "a sentença faz coisa julgada às partes entre as quais é dada, não beneficiando, nem prejudicando terceiros".
Quanto aos demais fatores citados pela recorrente como alheios à sua responsabilidade, que demandariam a correção na equação econômico-financeira do contrato em seu favor (aumento do preço dos insumos asfálticos, aumento do limite de peso por eixo por demanda dos caminhoneiros, entre outros) , em seu voto o Relator a quo os desqualificou.
Além disso, como bem registrado pelo E. relator, o contrato de concessão é cristalino quanto à alocação dos riscos de receita (tráfego) , inflacionário (custos dos insumos) e de financiamento ao contratado, além de dispor de mecanismos para reajustar suas repercussões. Por estes motivos, não merecem acolhida os fatores apresentados pela recorrente e, por conseguinte, a tese de desequilíbrio econômico-financeiro em seu favor
As estimativas e conjecturas apresentadas pela CRO, acerca do impacto potencial das medidas com vistas a promover o reequilíbrio econômico-financeiro do contrato, a serem levadas à cabo pela ANTT em cumprimento ao acórdão recorrido, não se prestam a pautar as ações deste Tribunal.
Além de ser fundamentada nos aspectos gerais, já discutidos, a determinação para que seja promovido o reequilíbrio econômico-financeiro do contrato foi motivada, de forma específica, pelas conclusões do E. Ministro Bruno Dantas que constam da seção III (itens 17 a 44 de seu voto, embasadas pelas análises ali presentes e no Relatório que o acompanha, é prudente repetir) , em que discorre sobre a aplicação de descontos tarifários insuficientes pela ANTT, ante o incontroverso descumprimento contratual relativo aos investimentos associados às obras de ampliação de capacidade e melhorias.
Ao demonstrar a inação daquela Agência e a absoluta necessidade de se promover o reequilíbrio econômico-financeiro do contrato, o Relator a quo apresenta claramente os motivos para tal. Assim, conjecturas sobre os valores necessários para atingir o (re) equilíbrio não podem se contrapor aos argumentos de mérito que a fundamentam.
A atuação do Tribunal de Contas da União sempre se pautou pelo equilíbrio entre os interesses dos concessionários e dos usuários dos serviços públicos concedidos, bem como pela defesa institucional das agências reguladoras, a quem cabe a missão de zelar pelos princípios regulatórios que propiciam o equilíbrio entre os interesses daquelas partes, em busca do bem comum.
O que o Tribunal de Cotas da União não pode tolerar é a fraude e a inação, a favorecer um dos lados. O Relator a quo trata desse tema ao final da seção IV (itens 67 a 80) de seu voto, em que avalia a situação de não utilização da garantia de execução do contrato e não adoção das medidas tendentes à declaração de caducidade da concessão por parte da ANTT.
O cenário descrito pelo E. relator, para concluir pela inação da ANTT, é enriquecido por situações discutidas por este Tribunal em outros processos de fiscalização, e se contrapõe à versão da CRO, de que o problema está no comportamento contraditório do Regulador, desde que "passou a sofrer autuações e a responder a diversos processos administrativos indevidamente abertos, como se os descumprimentos resultassem de culpa sua".
Importante ressaltar que, ao apresentar tais argumentos a empresa não indica qual o valor das multas aplicadas, seja em razão da paralisação das obras de duplicação ou por outros motivos, nem o total efetivamente pago em decorrência das sanções citadas. 
Finalmente, os argumentos apresentados pela recorrente não procedem e não permitem concluir que a possível situação de insolvência, por ela arguida, a partir de dados extraídos de seus demonstrativos contábeis, sejam decorrentes da não aplicação de "soluções disponíveis" por parte do Poder Concedente.
Há expressivo rompimento das cláusulas contratuais, em desfavor do usuário da rodovia, sem justificativas legítimas, o que demonstra a inadimplência da concessionária.
Por isso, tais alegações não podem se sobrepor à observância e ao cumprimento das cláusulas contratuais, tal como determinado por este Tribunal.
Estando os autos pautados para a presente sessão, a recorrente apresentou memoriais em que informa ter solicitado o início do processo de relicitação da concessão da BR-163/MT, que seu pedido foi deferido e que tal processo tem início previsto para junho. 
Por isso, alega que houve perda de objeto das determinações em análise no presente momento processual.
Cumpre registrar que tais informações dão conta apenas da expectativa de início do processo de relicitação. Enquanto não formalizado o seu início, não se pode falar em perda de objeto.
Assim, tendo em vista a ausência de novos elementos capazes de infirmar as análises e motivos que fundamentaram o acórdão combatido, conheço do presente pedido de reexame para, no mérito, negar-lhe provimento.
Ante o exposto, VOTO para que seja adotada a minuta de acórdão que trago ao exame deste Colegiado.
TCU, Sala das Sessões, em 25 de maio de 2022.
WALTON ALENCAR RODRIGUES 
Relator